【裁判字號】    97,訴,333
【裁判日期】    971029
【裁判案由】    異議之訴
【裁判全文】
臺灣嘉義地方法院民事判決               97年度訴字第333號
原      告  丙○○
訴訟代理人  陳文彬律師
            柯惇云律師
被      告  甲○○原名簡王儷.
訴訟代理人  蔡碧仲律師
            陳怡禎律師
            陳振榮律師
上列當事人間異議之訴事件，本院於97年10月15日言詞辯論終結
，判決如下：
  主  文
被告不得持臺灣嘉義地方法院民國九十五年度拍字第二二號拍賣
抵押物裁定為執行名義聲請強制執行。
臺灣嘉義地方法院民國九十七年度執字第一三六七四號強制執行
程序應予撤銷。
訴訟費用由被告負擔。
  事實及理由
一原告主張：兩造於民國90年4月10日簽訂買賣契約（下稱系爭
  契約），被告向原告買受坐落嘉義縣中埔鄉○○段257號土地
  （下稱系爭土地，重測前為下六段司公小段68-1號）中之10
  0坪土地，且有特定位置約定（東面由林柏舟牆壁起至西面周
  逢源水溝止，北面林登興土地隔界起，扣除3臺尺道路算起，
  分割100坪），惟因系爭土地總面積1017.96平方公尺，應受農
  業發展條例第16條不得分割之限制，原告遂先交付土地與被告
  使用，尚未為移轉登記，並於系爭契約第2條第3項約定尾款俟
  土地分割後登記完畢全部付清。嗣兩造於92年間再次確認仍不
  得辦理分割登記及所有權移轉，原告為擔保日後事實或法令變
  更後土地之移轉，乃於92年1月10日以系爭土地設定抵押權，
  亦即如原告不履行，應賠償被告新臺幣（下同）3,000,000元
  之債務，並開立票面金額3,000,000元之本票1紙交與被告為擔
  保，此由兩造所簽立抵押權設定契約書之「申請登記以外之約
  定事項」中載明「依法令限制，本抵押物不得標示分割及移轉
  所有權，俟法令允許或情況許可，債務人應履行對債權人買賣
  契約之義務」即可知悉。然被告竟不顧於抵押權設定契約書約
  定事項所載明之限制，於事實或法令尚未變更，土地尚不得分
  割移轉，原告並未違約而需賠償被告3,000,000元前，卻逕聲
  請本院95年度拍字第22號拍賣抵押物裁定（下稱系爭裁定），
  並持以聲請強制執行，經本院以97年度執字第13674號（下稱
  系爭執行事件）受理。兩造簽立系爭契約之買賣標的物係特定
  物，而非買賣應有部分，被告並無請求原告移轉系爭土地應有
  部分之權利。系爭執行事件之執行名義無確定判決同一之效力
  ，在執行名義成立前，有債權不成立或消滅或妨礙債權人請求
  之事由發生，依強制執行法第14條第2項規定，原告得提起債
  務人異議之訴。又原告前基於契約不作為義務請求權，對被告
  起訴，經本院以95年度訴字第441號（下稱前案訴訟）受理，
  核與本件之請求權依據並不相同等語。聲明：(一)被告不得以系
  爭裁定對原告所有系爭土地為強制執行。(二)系爭執行事件就被
  告對原告所有系爭土地所為執行程序應予撤銷。
二被告則以：(一)本件原告訴之聲明第1項「被告不得以系爭裁定
  對原告所有系爭土地為強制執行」，與前案訴訟係同一事件，
  原告再行起訴，有違民事訴訟法第400條第1項之一事不再理原
  則。縱非同一事件，上開聲明亦欠缺訴之利益，無權利保護必
  要。(二)系爭契約第2條第3項「尾款…俟土地分割後登記完畢全
  部付清。」，所謂土地分割後登記完畢，非當然包含所有權移
  轉登記完畢。按地政機關土地分割之作業流程乃先行辦理土地
  複丈（分割），再行辦理標示「登記」，非意謂雙方約定「須
  俟土地分割登記後，方得辦理所有權移轉」。「土地標示分割
  」與「所有權移轉登記」本可單獨行之，兩造簽立系爭契約雖
  載明被告向原告買受系爭土地中100坪，惟兩造於92年1月8日
  辦理抵押權設定時，係按系爭契約所載共有面積100坪部分設
  定抵押，兩造即就「法令允許所有權移轉登記時，原告即應移
  轉該共有土地之面積100坪之應有部分與被告」達成協議，此
  依上開抵押權設定契約書「申請登記以外之約定事項」中約定
  「依法令限制，本抵押物不得標示分割及移轉所有權，俟法令
  允許或情況許可，債務人應履行對債權人買賣契約之義務」甚
  明，且當時買賣雙方並未約定「所有權移轉登記」及「標示分
  割登記」應併行給付，故只需兩者其中一個條件成就，即應履
  行義務，此為設定抵押權時雙方之認知。故一旦法令允許土地
  標示分割或移轉所有權，原告即負有移轉土地所有權之義務。
  今法令已得為所有權移轉登記，此經前案訴訟法院向嘉義縣水
  上地政事務所函詢經回覆在案，原告本應依約按應有部分比例
  移轉所有權與被告，經被告請求履行而未履行，依系爭契約第
  9條約定，原告即應賠償被告3,000,000元。(三)92年1月8日設定
  抵押權當時之農業發展條例第31條規定，耕地須作農業使用，
  並向當地農政機關申請「農業用地作農業使用證明書」後，方
  得檢附此證書向地政機關辦理所有權移轉登記，系爭土地當時
  有2棟違章建物，不符合前開法令規定，當時禁止所有權移轉
  ，惟依96年1月10日修正公布後同法第31條規定，耕地有違規
  使用之情形，僅無免稅之優惠規定，但仍得辦理所有權移轉登
  記。且經前案訴訟法院向嘉義縣水上地政事務所函詢回覆在案
  ，是以，雙方約定履行義務早已屆至，原告經被告屢次請求移
  轉該比例之應有部分，皆置之不理，被告自得聲請拍賣抵押物
  等語置辯。聲明：原告之訴駁回。
三下列事項為兩造所不爭執事項，應堪採認：（見本院卷第105
  頁、第106頁
(一)兩造於90年4月10日簽訂系爭契約，約定被告以3,000,000元向
  原告買受系爭土地面積內100坪（寬約3丈5臺尺，長約2丈6尺
  ，東面由林柏舟牆壁起至西面呂逢源水溝止，北面林登興土地
  隔界起扣除3臺尺道路算起，分割100坪），契約記載簽約同時
  交付1,100,000元，81年4月20日交付1,600,000元，尾款300,
  000元俟土地分割後登記完畢全部付清。被告已交付買賣價金
  計2,700,000元與原告。
(二)原告於92年1月10日以系爭土地設定抵押權與被告，抵押權擔
  保債權總金額3,000,000元，設定權利範圍0000000分之324746
  （下稱系爭抵押權）。系爭抵押權設定契約書（21）約定事項
  第4點載明：依法令限制，本抵押物不得標示分割及移轉所有
  權，俟法令允許或情況許可，債務人應履行對債權人買賣出賣
  人義務。
(三)被告聲請本院以系爭裁定准予拍賣系爭土地，並以系爭裁定為
  執行名義，聲請本院以系爭執行事件執行中。
四兩造爭執事項（見本院卷第106頁）
(一)原告聲明第1項與本院95年訴字第441號有無違反一事不再理？
(二)兩造間系爭契約之買賣標的為何？
(三)系爭抵押權所擔保債權是否存在？
(四)原告依強制執行法第14條第2項規定，請求被告不得以系爭裁
  定聲請強制執行；請求撤銷系爭執行事件之執行程序，有無理
  由？
五本院就上開爭執事項，論述如下：
(一)原告聲明第1項與本院95年訴字第441號有無違反一事不再理？
1.按起訴違背第253條、第263條第2項之規定，或其訴訟標的為
  確定判決之效力所及者，法院應駁回之，此觀民事訴訟法第
  249條第1項第7款規定甚明。又按民事訴訟法第400條第1項所
  規定之一事不再理原則，乃指同一事件已有確定之終局判決者
  而言，所謂同一事件，必須同一當事人就同一法律關係而為同
  一之請求者，始為相當，倘此三者有一不同，即不得謂為同一
  事件，自不受確定判決之拘束。（85年度臺抗字第595號裁定
  參照）。又按判決之既判力，係僅關於為確定判決之事實審言
  詞辯論終結時之狀態而生，故在確定判決事實審言詞辯論終結
  後所發生之事實，並不受其既判力之拘束（最高法院39年臺上
  字第214號判例要旨參照）。
2.經查，原告於前案訴訟，主張依系爭抵押權設定契約書「申請
  登記以外之約定事項」欄第4點之不作為請求權約定，提起前
  案訴訟，聲明：請求被告不得持系爭裁定對原告所有系爭土地
  為強制執行。經前案訴訟法院於96年4月23日判決原告敗訴確
  定等情，業據本院調取前案訴訟卷宗核閱無訛。又本件原告係
  主張系爭抵押權所擔保債權乃係被告對原告不履行系爭契約及
  系爭抵押權約定義務之損害賠償請求權，而原告並未違約，被
  告卻以系爭裁定為執行名義，聲請本院以系爭執行事件執行系
  爭土地為由，依強制執行法第14條第2項規定，提起本訴，並
  為前揭第1項聲明，堪認前案訴訟與本件原告之請求權依據並
  非同一。再者，前案訴訟於96年4月9日言詞辯論終結，於96年
  4月23日判決，有前案訴訟卷宗可憑，本件被告於97年5月14日
  以系爭裁定聲請執行，亦經本院調取系爭執行事件卷宗核閱無
  訛，係在前案訴訟言詞辯論期日後所發生之事實，揆諸前揭說
  明，自不受系爭判決既判力之效力所及。是被告辯稱：本件原
  告聲明第1項違反民事訴訟法第400條第1項一事不再理規定，
  尚屬無據。
(二)兩造間系爭契約之買賣標的為何？
1.原告主張兩造簽立系爭契約，被告買受標的物為系爭土地面積
  中之100坪，並特定位置即東面由林柏舟牆壁起至西面周逢源
  水溝止，北面林登興土地隔界起，扣除3臺尺道路算起，分割
  100坪等語。被告則辯稱：兩造簽立系爭契約買賣標的物為系
  爭土地之應有部分等語。
2.按解釋契約，固須探求當事人立約時之真意，不能拘泥於契約
  之文字，但契約文字業已表示當事人真意，無須別事探求者，
  即不得反捨契約文字而更為曲解（最高法院17年上字第1118號
  判例要旨參照）。又按所謂應有部分，係指共有人對共有物所
  有權所享權利之比例（最高法院57年臺上字第2387號判例要旨
  參照）。亦即應有部分係各共有人對於共有物所有權在份量上
  應享之部分，並非侷限於共有物之特定部分。「特定範圍之土
  地」與「應有部分」乃分屬不同之概念。
3.經查，系爭契約第10條「買賣標的物標示」：中埔鄉○○段司
  公小段68之1號土地內100坪（寬約3丈5臺尺，長約2丈6尺，
  東面由林柏舟牆壁起至西面呂逢源水溝止，北面林登興土地隔
  界起扣除3臺尺道路算起，分割100坪）；第13條「其他特約事
  項」：100坪內之地上物（果樹）全部包括買賣在內。有系爭
  契約在卷可稽（見本院卷第6頁），足見系爭契約係就「特定
  範圍及位置之土地」為買賣之標的，並非「應有部分」甚明。
  再參酌兩造於系爭契約第2條第3項約定：尾款300,000元俟「
  土地分割後登記完畢」全部付清；第3條約定：土地分割費用
  由出賣人負擔。準此，倘系爭契約買賣標的物為應有部分，則
  出賣人原告所負義務僅為移轉應有部分與被告為已足，至於分
  割，屬將來共有人間之當然固有權益，自無待分割後登記完畢
  始支付尾款，並由出賣人原告負擔分割費用之理。又查，系爭
  契約第5條約定：本件「買賣標的物」約定於立即交與承買人
  掌管。又兩造簽立系爭契約，原告即交付被告所買受系爭土地
  之特定位置與被告乙節，亦為被告所不爭執（見本院卷第1頁
  、第105頁），益徵兩造簽立系爭契約之買賣標的物為系爭契
  約第10條記載特定範圍及位置之土地，至為灼然。
4.被告固辯稱兩造於系爭抵押權設定約定「法令允許所有權移轉
  登記時，原告即應移轉該共有土地之面積100坪之應有部分與
  被告」，並執系爭抵押權設定契約書（21）約定事項第4點約
  定為據，復舉乙○○為證，然為原告所否認。經查；(1)被告雖
  主張系爭抵押權設定契約書（21）約定事項第4點記載：依法
  令限制，本抵押物不得標示分割及移轉所有權，俟法令允許或
  情況許可，債務人應履行對債權人買賣出賣人義務等語，所謂
  移轉所有權，係指移轉應有部分等語（見本院卷第48頁）。然
  按89年1月26日修正公布前農業發展條例第22條前段原規定禁
  止每宗耕地移轉為共有；同日修正前土地法第30條亦規定禁止
  私有農地移轉為共有，惟上開規定於89年1月26日修正公布後
  ，均已刪除，足見兩造於92年1月10日簽立系爭抵押權設定契
  約時，已無禁止移轉為共有。且系爭抵押權設定登記之事，係
  由證人乙○○瞭解系爭契約後始辦理，乙○○為地政士，自行
  設立地政士事務所，自79年開始從事土地移轉登記、分割登記
  、測量等工作迄今，其對上開89年1月26日農業發展條例修正
  後之內容幾乎大概都清楚等情，亦據乙○○到庭證述無訛（見
  本院卷第48頁至第50頁），則如系爭契約約定被告買賣標的物
  為系爭土地之應有部分，被告自可逕行請求被告履行移轉應有
  部分之義務，兩造當無於92年1月10日再為系爭抵押權設定之
  必要。(2)被告雖又辯稱：因設定系爭抵押權時，系爭土地上有
  2棟違章建物，不符合前開法令規定，禁止所有權移轉等情。
  另證人乙○○固到庭證稱：伊向兩造表示因農業發展條例在89
  年1月6日修正，就伊瞭解，要辦理移轉登記幾乎不可能，農發
  條例修正後農地必須農用，系爭土地有蓋鐵工廠，以及搭鐵皮
  屋販賣早餐，伊建議原告儘量履行契約義務，並建議設定擔保
  ，就是設定抵押權，以擔保土地將來可以履行移轉，伊並按土
  地總面積與買賣契約約定100坪之比例計算而設定抵押權權利
  範圍100萬分之324746，伊之所以計算上開權利範圍，係考慮
  將來拆除違章恢復農用就可以移轉上開比例之應有部分等語（
  見本院卷第49頁、第50頁）。惟綜觀系爭契約暨系爭抵押權設
  定契約書（見系爭執行事件卷，影印外放）記載意旨，均未提
  及系爭土地上因有違章建築致無法移轉應有部分登記之事，被
  告所辯，已堪置疑。又衡諸常理，如原告確實負有移轉應有部
  分之義務，卻因系爭土地上有違章建築而無法移轉應有部分，
  被告本即可訴請原告履行契約義務，兩造當無再設定系爭抵押
  權之必要，由此益見被告所辯顯與常理有悖，尚難憑採。證人
  乙○○雖證稱上情，然核與本院前揭論述有違，且本院審酌乙
  ○○於前案訴訟曾擔任被告之訴訟代理人（見前案訴訟卷第55
  頁），並為被告於系爭執行事件之指定送達代收人（見系爭執
  行事件卷，影印外放），甚且，乙○○於本院97年7月16日到
  庭作證回覆提問時，手持資料記載內容核與被告97年7月8日答
  辯狀記載有關：因系爭土地上有違章建築致無法移轉登記之內
  容相同，有本院勘驗筆錄可稽（見本院卷第43頁、第44頁、第
  51 頁至第52頁），堪認乙○○與被告關係匪淺，所證實有所
  疑，自難遽為有利被告之認定。
5.綜上，兩造簽立系爭契約之買賣標的物應為依系爭契約第10條
  記載之特定位置土地，並非所有權之應有部分。
(三)系爭抵押權所擔保債權是否存在？
1.系爭抵押權所擔保債權為依系爭契約第9條「…出賣人不賣或
  不履行交付買賣標的物以及中途發生糾葛致不能出賣等情事時
  ，應將已收定金、價金加倍賠償與承買人作為違約金」，亦即
  如法令允許移轉登記，原告經被告請求履行而不履行，應賠償
  被告3,000,000元之債權，此為被告所自陳（見本院卷第42頁
  、第43頁、第105頁）。又兩造簽立系爭契約之買賣標的物為
  系爭契約第10條記載之特定位置土地，並於系爭抵押權設定契
  約書（21）約定事項第4點載明：依法令限制，本抵押物不得
  標示分割及移轉所有權，俟法令允許或情況許可，債務人應履
  行對債權人買賣出賣人義務。準此，法令限制分割及移轉所有
  權限制未除去前，被告自不得行使其分割移轉登記請求權。
2.次按92年2月7日修正農業發展條例第16條第1項規定，每宗耕
  地分割後每人所有面積未達0.25公頃者，不得分割。查系爭土
  地地目田，使用分區為特定農業區，使用地類別為農牧用地，
  有土地登記謄本1份在卷可稽（見本院卷第8頁），被告買受系
  爭土地面積為100坪，約330.578平方公尺，不符上開規定，且
  兩造於該條例89年1月4日修正施行前，並未共有系爭土地，亦
  不符合該條文第1項第4款之規定，依法不得分割為單獨所有。
  且系爭土地尚不得辦理分割登記，亦為被告所自陳（見本院卷
  第47頁）。故基於前揭法令限制，原告尚不得將系爭契約第10
  條約定之特定位置辦理分割後移轉登記與被告，自無系爭契約
  第9條約定之違約情事，原告未對被告負有債務，堪認系爭抵
  押權所擔保債權並不存在。
(四)原告依強制執行法第14條第2項規定，請求被告不得以系爭裁
  定聲請強制執行；請求撤銷系爭執行事件之執行程序，有無理
  由？
  按執行名義無確定判決同一之效力者，於執行名義成立前，如
  有債權不成立或消滅或妨礙債權請求之事由發生，債務人亦得
  於強制執行程序終結前提起異議之訴，強制執行法第14條第2
  項定有明文。本件因系爭抵押權所擔保之債權不存在，已如上
  述，然被告聲請本院以系爭裁定准予拍賣系爭土地為執行名義
  ，聲請本院以系爭執行事件執行中，亦如前述。則原告依上開
  規定，提起債務人異議之訴，請求判決被告不得執系爭裁定為
  執行名義聲請強制執行，以排除系爭裁定之執行力，並請求判
  決系爭執行事件就被告對原告所有系爭土地所為執行程序應予
  撤銷，核屬有據，應予准許。
六本件事證已臻明確，兩造其餘攻擊防禦方法，經核與本判決結
  果不生影響，爰不一一論敘，併此敘明。
七據上論結，本件原告之訴為有理由，依民事訴訟法第78條，判
  決如主文。
中    華    民    國    97    年    10    月    29    日
                    民事第二庭  法  官  蘇雅慧
正本係照原本作成。
如不服本判決，應於送達後20日內，向本院提出上訴狀並表明上
訴理由，如於本判決宣示後送達前提起上訴者，應於判決送達後
10日內補提上訴理由書（須附繕本）。
中    華    民    國    97    年    10    月    29    日
                                書記官  劉昀匊


司法院資訊處製作；財團法人民間司法改革基金會備份。
